【裁判字號】    98,抗,67
【裁判日期】    980327
【裁判案由】    分割共有物
【裁判全文】
臺灣高等法院臺南分院民事裁定    98年度抗字第67號
抗 告 人即
反 訴 原告  甲○○
相 對 人即
反 訴 被告  乙○○
上列抗告人與相對人間請求分割共有物事件，抗告人對於中華民
國98年1月13日臺灣臺南地方法院所為97年度訴字第241號裁定，
提起抗告，本院裁定如下：
    主  文
抗告駁回。
抗告訴訟費用由抗告人負擔。
    理  由
一、本件抗告意旨略以：
（一）抗告人於民國（下同）97年3月6日提出答辯聲明：1.請求
      補正遺產分割協議書。2.依據補正後之協議書分割共有物
      。3.訴訟費用由原告負擔。4.如不為補正，請予駁回。並
      陳稱：96年6月1日吾家三兄弟就遺產繼承分割已達成協議
      ，其中就系爭土地部分，因考量土地位置、經濟價值及建
      廟整體性等因素，遂以面臨30公尺道路，自截角地起算至
      14公尺止為界，因當時不知以14公尺為界分割面積多少，
      無法以面積持分比例登記，兩造乃同意暫按人數以6分之2
      比例繼承登記，日後再依地政機關以14公尺為界之實際測
      量面積作登記，有代書李佳靜可證。惟96年6月4日前往代
      書事務所簽章時，發現「遺產分割協議書」未有以14公尺
      為界及地政機關實測面積登記之註記，抗告人雖有提出異
      議，但李代書以依慣例不必寫註記，且基於兄弟之互信，
      因而未予註入。今相對人於取得6分之2土地繼承登記後，
      竟然不依協議共識以面臨30公尺道路14公尺處止為界分割
      ，憑謄本所載之6分之2持分面積向法院提訟，自屬非當。
      原審謂如有證據，不必另提告訴，亦可如協議分割，抗告
      人則予以答稱如能達到依協議共識分割目的，不另提告亦
      可。原審法官又問：「那麼你答辯書聲明只是請求依協議
      分割而已，不是要另行訴訟？」抗告人答：「是。」「被
      告答辯書聲明只是請求依協議分割而已，不是要另行訴訟
      ？」，惟原審上述問話未見載於筆錄。見抗告人早已請求
      原法院確認補正，依協議分割，只是原審法官提示而擱置
      反訴，並非意圖延滯訴訟而提起反訴。
（二）原法院在抗告人提起反訴聲明後，詢問相對人是否同意抗
      告人提起反訴，經抗告人當場抗議可免相對人同意。但原
      審法官仍問相對人訴訟代理人是否同意，並經其答不同意
      即離席而去。按當時承審法官從未表示有關延滯性的問話
      ，以此駁回抗告人之聲請，似無中生有。
（三）本案業於98年1月13日經原審宣示判決，抗告人考慮提起
      上訴，本件抗告若蒙准予提起反訴，請准移併由鈞院審理
      。
（四）並聲明：
    1.原裁定廢棄。
    2.請准予提起反訴。
    3.反訴聲明：
      確認反訴被告主張以其所有6分之2面積分割共有物不存
        在。
      反訴被告應依遺產分割協議共識分割共有物。
      反訴訴訟費用由反訴被告負擔。
    4.抗告費用由相對人負擔。
二、按被告於言詞辯論終結前，得在本訴繫屬之法院，對於原告
    及就訴訟標的必須合一確定之人提起反訴，民事訴訟法第25
    9條固定有明文，惟當事人意圖延滯訴訟而提起反訴者，法
    院得駁回之，同法第260條第3項亦有明定。而反訴制度係為
    使被告對於原告之訴得與原告對於被告之訴，合併其程序，
    藉以節時省費，並防止裁判之牴觸而設 (最高法院69年台抗
    字第366號判例參照)，然民事訴訟法於89年2月5日修正部分
    條文，改採集中審理主義，督促當事人應善盡促進訴訟義務
    ，對當事人未依規定盡適時提出及促進訴訟義務者，使生失
    權之效果，此為民事集中審理制度之核心，故不僅當事人有
    適時提出攻擊防禦方法之義務，即對反訴之限制，亦應為相
    同法理。故於本訴程序進行中，原則允許被告對於原告及就
    訴訟標的必須合一確定之人提起反訴，藉以節時省費，並防
    止裁判之牴觸，然被告若係意圖延滯訴訟而提起反訴者，反
    使本訴因此延滯進行，不利訴訟終結，有害本訴原告之訴訟
    利益，自應為法所不許。
三、經查：
（一）本件相對人即反訴被告乙○○對抗告人即反訴原告甲○○
      及其餘土地共有人黃林淑美、林淑敏、林淑援等人，提起
      分割共有物之訴訟，於原審法院97年12月30日言詞辯論期
      日，抗告人甲○○當庭以言詞提起反訴，並聲明請求判決
      ：確認反訴被告主張以其所有應有6分之2面積分割共有
      物不存在。請求反訴被告應依原承諾「遺產分割協議書
      共識」分割共有物；如反訴被告不依原協議共識分割，謹
      請予以判決駁回原告起訴。反訴訴訟費用由反訴被告負
      擔等語。惟，本件相對人乙○○先於96年12月28日以抗告
      人甲○○及其餘土地共有人黃林淑美、林淑敏、林淑援等
      人為被告，就共有之台南縣玉井鄉○○段373地號、地目
      雜、面積309.33平方公尺土地；同段374地號、地目建、
      面積85.79平方公尺；同段375地號、地目建、面積330.9
      平方公尺等3筆土地 (下簡稱系爭土地)，提起分割共有物
      之訴訟，抗告人於97年1月8日即已收受上開起訴狀繕本，
      有送達證書附卷可憑 (見原審97年度新簡字第1號卷第33
      頁)，本訴訴訟進行期間，兩造就有關系爭土地部分，有
      無因考量土地位置、經濟價值及建廟整體性等因素，因而
      以面臨30公尺道路，自截角地起算至14公尺止為界，包含
      截角地（同段375之1地號）歸屬相對人之協議存在，及就
      系爭土地分割應取得之面積是否與其土地謄本登記之應有
      部分相當乙節，均已提出相當之主張及舉證，原審法院並
      於歷次言詞辯論期日由兩造為相當程度之攻擊、防禦，如
      抗告人對相對人欲提出上開反訴，自應即時提出，然其自
      相對人乙○○提起分割共有物訴訟，歷經97年3月11日、4
      月1日、4月10日、8月21日、9月9日多次言詞辯論期日，
      迄原法院97年12月30日最後一次言詞辯論期日止，近一年
      期間，均未表示對相對人提起本件反訴，迨雙方就分割共
      有物事件為相當之主張及舉證，及原法院已為相當程度之
      調查後，始於原法院最後詢問兩造有無其他主張或舉證提
      出，欲終結本訴時，當庭始以言詞提起本件反訴，欲請求
      確認如上開聲明，既未依法繳納反訴訴訟費用，亦無從當
      日即時辯論終結，顯係意圖延滯訴訟而提起反訴者。
（二）抗告人雖主張其曾於97年3月6日提出答辯聲明：1.請求補
      正遺產分割協議書。2.依據補正後之協議書分割共有物。
      3.訴訟費用由原告負擔。4.如不為補正，請予駁回。並於
      原審法官就此表如有證據，不必另提告訴亦可如協議分割
      時，抗告人答如能達到依協議共識分割目的，不另提告亦
      可。原審法官又問：「那麼你答辯書聲明只是請求依協議
      分割而已，不是要另行訴訟？」，抗告人答：「是。」，
      惟原審法官上述詢問未見載於筆錄。可見抗告人早已請求
      原法院確認補正，依協議分割，只是原審法官提示而擱置
      反訴，並非意圖延滯訴訟而提起反訴云云。惟細觀抗告人
      上開97年3月6日所提聲明狀之內容，無非係就相對人所提
      本訴之抗辯，為訴訟上之防禦方法。且於97年4月1日審理
      原審法官詢以：「那麼你答辯書聲明只是請求依協議分割
      而已，不是要另行訴訟？」，抗告人則答稱：「是。」，
      此亦有抗告人自提之筆錄影本在卷可佐；顯見抗告人遲於
      97年12月30日最後言詞辯論期日始提起本件反訴，顯有延
      滯訴訟之意圖，揆之前揭法條規定，原裁定駁回其請求，
      核無不當。抗告人指摘原裁定不當，求予廢棄，為無理由
      ，應予駁回。
四、據上論結，本件抗告為無理由，爰依民事訴訟法第449條第1
    項、第95條、第78條、第495之1條第1項，裁定如主文。
中    華    民    國    98    年     3    月    27    日
                  民事第四庭    審判長法  官  王惠一
                                      法  官  林永茂
                                      法  官  王浦傑
上為正本係照原本作成。
如不服本裁定，僅得於收受本裁定正本送達後10日內以適用法規
顯有錯誤為理由，向本院提出再抗告狀（須附繕本）依法應繳納
抗告費新台幣1千元，並委任律師為訴訟代理人始可再抗告。
中    華    民    國    98    年     3    月    27    日
                                      書記官  廖英琇
【附記】
民事訴訟法第495條之1第2項準用同法第466條之1第1、2項規定
：
(1)對於第二審判決上訴，上訴人應委任律師為訴訟代理人。但上
  訴人或其法定代理人具有律師資格者，不在此限。
(2)上訴人之配偶、三親等內之血親、二親等內之姻親，或上訴人
  為法人、中央或地方機關時，其所屬專任人員具有律師資格並
  經法院認為適當者，亦得為第三審訴訟代理人。
民事訴訟法第466條之2：
  上訴人無資力委任訴訟代理人者，得依訴訟救助之規定，聲請
  第三審法院為之選任律師為其訴訟代理人。


司法院資訊處製作；財團法人民間司法改革基金會備份。
